【裁判字號】    99,台上,3428
【裁判日期】    990603
【裁判案由】    違反稅捐稽徵法等罪
【裁判全文】
最高法院刑事判決            九十九年度台上字第三四二八號
上  訴  人  台灣高等法院台南分院檢察署檢察官
被      告  甲○○
            乙○○
            丙○○
            丁○○
            戊○○
            己○○
            庚○○
            辛○○
上列上訴人因被告等違反稅捐稽徵法等罪案件，不服台灣高等法
院台南分院中華民國九十七年一月十日第二審判決（九十六年度
上訴字第一０一三號，起訴案號：台灣台南地方法院檢察署九十
五年度偵字第一五三四五號），提起上訴，本院判決如下：
    主  文
上訴駁回。
    理  由
一關於逃漏稅捐部分：
按刑事訴訟法第三百七十七條規定，上訴於第三審法院，非以判
決違背法令為理由，不得為之。是提起第三審上訴，應以原判決
違背法令為理由，係屬法定要件。如果上訴理由書狀並未依據卷
內訴訟資料，具體指摘原判決不適用何種法則或如何適用不當，
或所指摘原判決違法情事，顯與法律規定得為第三審上訴理由之
違法情形，不相適合時，均應認其上訴為違背法律上之程式，予
以駁回。又犯罪事實，應依證據認定之，無證據不得認定犯罪事
實，刑事訴訟法第一百五十四條第二項定有明文。如未能發現相
當證據，或證據不足以證明，自不能以推測或擬制方法以為裁判
基礎。刑事訴訟法第一百六十一條第一項規定：檢察官就被告犯
罪事實，應負舉證責任，並指出證明之方法。因此檢察官對於起
訴犯罪事實，應負提出證據及說服之實質舉證責任。其所提證據
之證明力必須達於使法院確信起訴之犯罪事實為真實程度，倘其
所提出之證據，不足為被告有罪之積極證明，或其闡明之證明方
法，無從說服法官以形成被告有罪之心證，而有合理懷疑存在者
，基於無罪推定原則，即應為被告無罪之判決。本件原判決以公
訴意旨略以：民國九十二年十二月間，同案被告李黃素美、林許
金梅、陳許雪琴（三人均經原審判決無罪確定，下稱李黃素美等
三人）有意向被告甲○○購買台南縣仁德鄉○○段一一一之六號
土地（下稱Ａ地，登記所有權人為甲○○母親褚有）。同時間，
同案被告吳豊盛（經原審判決無罪確定，欲將土地登記在配偶吳
王麗鳳名下）亦透過被告辛○○有意向被告乙○○、丙○○、丁
○○、戊○○、己○○、庚○○等六兄弟（下稱黃氏六兄弟）購
買台南縣仁德鄉○○段四二０之十號土地（下稱Ｂ地）。惟買方
為支出較低之成本、賣方為取得較高之售價，甲○○即基於逃漏
稅捐之犯意，辛○○與黃氏六兄弟共同基於逃漏稅捐之犯意聯絡
，李黃素美等三人（買方）及甲○○（賣方）經由同案被告即太
古不動產鑑定顧問公司仲介蔡和泉（經原審判決無罪確定）之介
紹，吳豊盛（買方）、辛○○（介紹人）、黃氏六兄弟等人經由
同案被告即職業土地代書洪美桃（原名洪于惠，經原審判決無罪
確定）之介紹，同時找上信固不動產節稅顧問公司（下稱信固公
司）負責人賴嚮景（另案經原審法院判處罪刑確定）協助辦理節
稅規劃，上開人等即共同基於使公務員登載不實事項之概括犯意
聯絡（此部分使公務員登載不實罪嫌，不得上訴第三審之理由詳
後述），由李淑玲（另案經原審法院判處罪刑確定）向買賣土地
雙方說明如何辦理節稅，而謀議以「虛偽不實之買賣、共有物分
割」等方式逃漏土地增值稅，並由賴嚮景於九十二年十二月十七
日及同年月二十二日，分別與甲○○、黃氏六兄弟各簽訂「土地
增值稅規劃契約書」，由甲○○、黃氏六兄弟各交付新台幣（下
同）二十五萬元與一百三十萬元之委託規劃費用予信固公司，賴
嚮景隨後找上同案被告黎洪英（經原審判處罪刑確定）提供台南
縣安定鄉○○段六八五號土地（下稱Ｃ地，登記所有權人為黎秀
珍），及透過同案被告林明得（經原審判決無罪確定）、梁宏常
（原名梁志明，經原審判決無罪確定）二人找上同案被告藍茂淵
（經原審判處罪刑確定）提供高雄縣大樹鄉○○段一五四之三０
九號土地（下稱Ｄ地），辦理虛偽登記以協助逃漏稅捐，黎洪英
與藍茂淵即基於共同使公務員登載不實事項之犯意聯絡，由黎洪
英、藍茂淵提供前揭免徵土地增值稅之農地所有權狀、印鑑證明
及身分證件等資料，再由余泰峰、黎洪英於起訴書附表一至四（
下稱附表一至四）所示之時間，以前揭Ａ、Ｂ二筆應稅土地與Ｃ
、Ｄ二筆免稅土地，依附表一至四之交易時序，以「虛偽不實之
買賣、共有物分割」等方式，達成甲○○與李黃素美等三人、黃
氏六兄弟與吳豊盛等人間土地買賣交易免徵土地增值稅之目的，
以此不正當方法，藉以逃漏甲○○原應該繳納之土地增值稅四十
六萬八千九百八十一元、黃氏六兄弟原應該繳納之土地增值稅二
百七十六萬二千五百六十一元。其間並由賴嚮景支付洪美桃十一
萬元、黎洪英十萬元、藍茂淵四十五萬元、林明得及梁宏常二人
三十七萬八千元、甲○○支付蔡和泉五萬元作為報酬，足以生損
害於地政機關對地籍管理之正確性及國家之稅收。因認被告等八
人共同涉犯稅捐稽徵法第四十一條逃漏稅捐及刑法第二百十四條
之使公務員登載不實事項之罪嫌。公訴人認被告等八人所涉逃漏
稅捐罪嫌，無非以：賴嚮景於偵查中之供詞及財政部九十三年八
月十一日台財稅字00000000000 號令函（下稱系爭財政部令函）
，為其主要論據。惟被告等八人均堅決否認有逃漏稅捐之犯行，
並辯稱：渠等以為是合法節稅，不清楚節稅流程等語。原判決則
說明：(1)系爭財政部令函乃各縣市稅捐單位據以補徵土地增值稅
，惟其重點在於類似案件必須要補徵土地增值稅，至是否構成刑
事犯罪，仍應由法院依職權認定，非謂類此案件除依法補稅外，
即當然構成犯罪。(2)系爭財政部令函內容涉及人民租稅負擔，不
符合憲法第十九條租稅法定主義，被告等八人係信賴相關稅法，
而為前述土地買賣、納稅、移轉行為，能否遽認渠等具有違法性
認識，自有合理懷疑。(3)難認被告等八人主觀上有逃漏稅捐違法
認識。(4)難認被告等八人有以假買賣方式，使褚有等十一人就Ａ
、Ｂ、Ｃ、Ｄ四筆土地均形成共有關係主觀違法認識。(5)就Ｂ地
部分，係由辛○○與代書洪美桃直接接洽細節，乙○○及辛○○
難認其等具有逃漏稅之犯意。(6)本於租稅法定原則、罪刑法定原
則、信賴保護原則、法律一體性、法律安定性及期待可能性，就
被告等八人被訴逃漏稅捐部分，因尚有諸多合理懷疑，且查無其
他積極證據足資證明被告等八人有公訴人所指逃漏稅捐之犯意，
因而論斷不能證明被告等八人有此部分之犯罪，維持第一審諭知
被告等八人此部分均無罪之判決，駁回檢察官此部分在第二審之
上訴。已綜核全部卷證資料，逐一斟酌論斷，詳其無從形成被
告等八人有罪判決之心證理由。從形式上觀察，並無違背法令之
情形存在。檢察官上訴意旨略以：(一)、系爭財政部令函僅係闡明
土地稅法相關法規原意，並提醒稅捐稽徵機關注意該等取巧逃漏
稅捐情事，並非用來作為核課系爭土地增值稅之法源依據。甲○
○等人實質上係欲出賣土地，渠等不選擇直接買賣過戶方式，反
以繁雜之「出售應有部分形成共有後再合併分割」方式，達成出
賣土地之實質結果，應與選擇直接買賣過戶者課以相同之租稅，
始符合租稅法定主義所要求之公平及實質課稅原則。故該函釋並
無違反憲法第十九條租稅法定主義，原判決就此部分之認定，有
適用法則不當之違法。(二)、甲○○就Ａ地之過戶，共交出四或五
份印鑑證明，應認甲○○知悉該土地移轉所有權登記過程，否則
印鑑證明為關係個人權益重大文件，豈會輕易額外交付多出之份
數予他人？(三)、原判決認甲○○逃漏稅捐僅二十一萬餘元，並以
其「豈會在差額如此小情況下，甘冒違法風險」為由，而認其無
逃漏稅捐故意，顯有違經驗法則。(四)、依辛○○所供及證人洪美
桃、李淑玲之證詞，堪認辛○○及黃氏六兄弟知悉本件過戶之過
程，且辛○○等人曾對此是否合法予以質疑，加上渠等未向主管
之稅捐機關查證，逕行委託信固公司辦理本件過戶事宜，堪認渠
等有逃漏稅捐之不確定故意，由此益認原判決以被告等人之學歷
或生活經驗，作為被告等人無違法性認識之依據，亦違反經驗法
則云云。
惟查：證據之取捨及證據之證明力如何，均屬事實審法院得自由
裁量、判斷之職權，苟其此項裁量、判斷，並不悖乎通常一般之
人日常生活經驗之定則或論理法則，又於判決內論其何以作此
判斷之心證理由者，即不得任意指摘其為違法，據為提起第三審
上訴之合法理由。本件檢察官未提出其他適合於證明被告等八人
有違法逃漏土地增值稅犯意之積極證據，並闡明其證據方法與待
證事實之關係。原審對於卷內訴訟資料，復已逐一剖析，參互審
酌，仍無從獲得有罪之心證，因而為有利被告等八人之認定，於
法洵無違誤。前揭上訴意旨所指，或係徒憑臆測之詞，或係就原
審取捨證據職權之適法行使，及判決內已明白論斷之事項，專憑
己見為不同之評價，執以指摘原判決違法，與法律規定得為第三
審上訴理由之違法情形，不相適合。應認檢察官關於逃漏稅捐部
分之上訴為違背法律上之程式，應予駁回。
二關於使公務員登載不實事項部分：
按刑事訴訟法第三百七十六條所列各罪之案件，經第二審判決者
，不得上訴於第三審法院，法有明文。本件被告等八人所涉使公
務員登載不實罪嫌部分，檢察官係引用刑法第二百十四條之法條
提起公訴，核屬刑事訴訟法第三百七十六條第一款之案件。此部
分既經原審維持第一審以不能證明被告等八人犯罪，而諭知均無
罪之判決，駁回檢察官在第二審之上訴，依前開說明，自不得上
訴於第三審法院。檢察官就此部分一併提起上訴，顯為法所不許
，此部分上訴自應從程序上併予駁回。
據上論結，應依刑事訴訟法第三百九十五條前段，判決如主文。
中    華    民    國  九十九  年    六    月    三    日
                      最高法院刑事第十三庭
                          審判長法官  賴  忠  星
                                法官  呂  丹  玉
                                法官  吳      燦
                                法官  蔡  名  曜
                                法官  葉  麗  霞
本件正本證明與原本無異
                                      書  記  官
中    華    民    國  九十九  年    六    月    九    日
                                                      V

司法院資訊處製作；財團法人民間司法改革基金會備份。
